【裁判字號】    91,訴,3888
【裁判日期】    920129
【裁判案由】    汽車運輸業管理規則
【裁判全文】
臺北高等行政法院裁定                            九十一年度訴字第三八八八號
    原      告  南寶交通企業有限公司
    代  表  人  甲○
    訴訟代理人  乙○○
    被      告  交通部公路總局
    代  表  人  葉昭雄（局長）住同右
右當事人間因汽車運輸業管理規則事件，原告不服交通部中華民國九十一年五月三日
交訴字第０九一００二０七八九號訴願決定，經提起行政訴訟，經高雄高等行政法院
於九十一年八月二十日以九十一年度訴字第三七三號裁定移送本院審理，本院裁定如
左︰
    主  文
原告之訴駁回。
訴訟費用由原告負擔。
    理  由
一、本件被告代表人已於民國（下同）九十年七月二十五日由梁樾變更為葉昭雄，茲
    據被告聲明為承受訴訟，合先敘明。
二、按行政訴訟法第一百十一條第一項至第三項關於訴之變更或追加之規定，於變更
    或追加之新訴為撤銷訴訟而未經訴願程序者不適用之，為同法條第四項所規定。
    又按「原告之訴，有左列各款情形之一者，行政法院應以裁定駁回之。但其情形
    可以補正者，審判長應定期間先命補正：‧‧‧十起訴不合程式或不備其他要件
    者。」行政訴訟法第一百零七條第一項第十款定有明文。行政訴訟法第四條第一
    項規定「人民因中央或地方機關之違法行政處分，認為損害其權利或法律上之利
    益，經依訴願法提起訴願而不服其決定者，‧‧‧得向高等行政法院提起撤銷訴
    訟。」所謂行政處分，按訴願法第三條第一項規定係指中央或地方機關就公法上
    具體事件所為之決定或其他公權力措施而對外直接發生法律效果之單方行政行為
    而言，至行政機關所為單純事實之敘述或理由之說明，不因該項敘述或說明而生
    法律上之效果，自非行政處分，人民即不得對之提起訴願，前行政法院 (八十九
    年七月一日改制為最高行政法院 )四十四年判字第十八號、六十二年裁字第四十
    一號著有判例。
三、次按行政訴訟法第六條第一項、第二項規定「確認行政處分無效及確認公法上法
    律關係成立或不成立之訴訟，非原告有即受確認判決之法律上利益者，不得提起
    。‧‧‧」、「確認行政處分無效之訴訟，須已向原處分機關請求確認其無效未
    被允許，或經請求後於三十日內不為確答者，始得提起之。」復按「行政處分違
    法者，固得依訴願或行政訴訟之程序，請求救濟，若行政處分所依據之行政法規
    （包括行政命令及法律），形式上確已成立，縱令實質上非毫無審究之餘地，亦
    僅能依請求或其他普通呈請方式向該管官署請求廢止或變更。所謂命令之瑕疵而
    非處分之瑕疵，自無提起行政爭訟之理由。」前行政法院三十七年判字第四十八
    號亦著有判例。
四、本件原告起訴意旨略謂：
  (一)原告為擴大業務之需，於九十年十一月二十七日以書面向交通部公路局嘉義區監
    理所麻豆監理站（下稱麻豆監理站）申請就購入幸昌交通有限公司所有JM-959號
    營業大貨車辦理核准，經麻豆監理站審核原告所檢送之資料，以其欠缺台南縣貨
    運公會核發之有效會員證書影本，爰依汽車運輸業管理規則第二十三條規定，以
    九十年十一月三十日九０嘉監麻字第九０一八六二二號函請補正，惟因原告於八
    十二年六月間退出台南縣貨運公會，今欲再申請參加該公會，須再繳交新台幣十
    多萬元會費，原告因未參加公會取得會員證書，麻豆監理站遂不予核准原告購車
    申請，致影響原告業務發展計畫，造成原告之權益受有損害。
  (二)交通部於九十年七月二日修正公布「汽車運輸業管理規則」第八條、第二十三條
    規定汽車運輸業者向公路主管機關申辦各種業務，如開始營業或通車營運、公司
    轉讓、變更公司行號組織名稱、地址或負責人、增加營業種類、變更資本額或增
    減資產、抵押財產等業務，應備具當地該業同業公會核發之有效會員證影印本始
    得辦理，若未參加公會取得有效會員證書而欲申辦上述業務者，公路監理機關一
    律否准，造成汽車運輸業者業務被凍結而陷入倒閉或破產困境，影響國家經濟社
    會安定至鉅。再者，汽車運輸業管理規則係公路法第七十八條授權交通部訂定如
    何管理及扶助汽車運輸業者之各種管理規則（即法規命令），但行政程序法第一
    五０條明文規定法規命令之內容不得逾越法律授權範圍與立法精神，然交通部修
    正之汽車運輸業管理規則第八條、第二十三條，其不但剝奪人民有結社之自由權
    ，且危害到業者生存權法，有牴觸憲法第十四條、第十五條規定，已逾越法律授
    權範圍與立法精神，且業者是否參加公會屬內政部主管，交通部不該干涉。
  (三)汽車運輸業者是否參加貨運公會，按憲法第十四條規定人民有自由參加結社之自
    由權利，政府不得干涉，如交通部認汽車運輸業者，非參加貨運公會不可，亦應
    按中央法規標準法第五條第一項第二款「關於人民之權利、義務者、應以法律定
    之。」及同法第六條「應以法律規定之事項，不得以命令定之。」等規定提法案
    送立法院通過，並經總統公布法律，不應以汽車運輪業管理規則之行政命令強制
    業者參加公會，顯有牴觸憲法及法律。故按憲法第一七二條及行政程序法第一五
    八條第一項第一款規定，汽車運輸業管理規則第八條．第二十三條之修正條文依
    法無效。
  (四)麻豆監理站據交通部令公布之汽車運輸業管理規則第二十三條否核准原告之增車
    案，不但有損害原告之生存權益，且實際上有害公益，實屬不當處分，應予撤銷
    等語，原告不服爰向交通部提起訴願，惟經該會於九十一年五月三日以交訴字第
    ０九一００二０七八九號函訴願不受理，原告猶表不服，遂提起本件行政訴訟。
五、經查，麻豆監理站之九十年十一月三十日九０嘉監麻字第九０一八六二二號函，
    僅係函請原告補繳證件，該函係就原告申請之事項而為事實說明，核其性質為屬
    就單純事實敘述所為之觀念通知，按首揭規定及判例意旨，該函並非行政處分，
    自不得對之提起行政爭訟；縱原告嗣於九十一年五月二十四日變更其訴之聲明改
    為訴請撤銷交通部公路總局監理所麻豆監理站九十一年五月十三日九一嘉監麻字
    第九一０七三一一號函，惟核該函亦僅重申原告應照前函辦理，性質猶係就單純
    事實敘述而為之觀念通知，該函猶非行政處分，且該函亦未經合法訴願程序，按
    前揭規定，原告起訴難認為合法，況本件原告係於訴狀送達後為訴之變更，變更
    為訴請撤銷交通部公路總局監理所麻豆監理站九十一年五月十三日九一嘉監麻字
    第九一０七三一一號函，就該函而言，原告變更之新訴為撤銷訴訟，惟並未踐行
    合法訴願前置程序，而其情形又不可以補正，自難認為合法，應予駁回。另查，
    本件原告訴請確認交通部公布之汽車運輸業管理規則第八條、第二十三條條文違
    法無效部分，惟查原告請求確認之對象為行政命令，按前揭行政訴訟法第六條第
    一項、第二項規定及前行政法院三十七年判字第四十八號判例，原告提起本件確
    認無效之訴，既未符合行政訴訟法第六條確認訴訟之要件（即確認對象須為無效
    或違法之行政處分抑或係確認公法上法律關係之成立或不成立）且亦未踐行向原
    處分機關確認無效之程序，揆諸前揭說明，原告提起行政訴訟，顯非合法，亦應
    予駁回。
六、據上論結，本件原告之訴為不合法，爰依行政訴訟法第一百零七條第一項第十款
    後段、第一百零四條、民事訴訟法第九十五條、第七十八條，裁定如主文。
中    華    民    國    九十二      年      一      月    二十九      日
                 臺 北 高 等 行 政 法 院   第 七 庭
                                審 判 長 法  官  鄭小康
                                         法  官  林金本
                                         法  官  黃秋鴻
右為正本係照原本作成。
如不服本裁定，應於送達後十日內向本院提出抗告狀（並應按他造人數附繕本）。
中    華    民    國    九十二      年      二      月        六      日
                                         書記官  黃倩鈺


司法院資訊處製作；財團法人民間司法改革基金會備份。
